【裁判字號】    88,訴易,61
【裁判日期】    890425
【裁判案由】    侵權行為損害賠償
【裁判全文】
臺灣高等法院民事判決  八十八年度訴易字第六十一號
      原      告  甲  ○
      訴訟代理人  何田香
      被      告  乙○○
右當事人間請求侵權行為損害賠償事件，本院判決如左︰
    主  文
被告應給付原告新臺幣壹拾玖萬壹仟壹佰參拾壹元。
原告其餘之訴駁回。
訴訟費用由被告負擔十分之七，餘由原告負擔。
    事  實
甲、原告方面：
壹、聲明：被告應給付原告新臺幣  (下同)二十九萬九千六百七十一元。
貳、陳述：
一被告於民國（下同）八十六年二月二十四日下午十八時許，駕駛NT－五八八五號自
  用小客車，沿一一○甲線道路自桃園縣大園往埔心方向行駛，行經桃園縣大園鄉○
  ○村○○路二三七巷十七弄十六號前，未注意保持安全距離及車前狀況，自後追撞
  由伊駕駛之RXB－五八六號機車，致伊人車倒地，受有頭部外傷合併腦震盪、右耳
  撕裂傷、臉部擦傷等傷害。被告傷害伊之犯行，經臺灣桃園地方法院以過失傷害罪
  判處有期徙刑伍月，如易科罰金，以銀元參佰元折算壹日。
二伊受傷後，即送桃園敏盛綜合醫院住院醫療，至同年三月十二日始出院，並陸續至
  長庚醫院治療，支出醫藥費二萬零一百七十一元。於住院期間由家人照護，以每天
  二千元計算看護費用，共需看護費三萬二千元。為調養身體，每日需支出一千元，
  調養期間三十日，需調養費用三萬元。另伊擔任水泥工，每日工資二千五百元，每
  月可工作二十五天，受傷後共三個月不能工作，受有十八萬七千五百元不能工作之
  損失，又所駕駛機車遭撞壞，不堪使用，受有三萬元之損害。依侵權行為規定，請
  求被告賠償損害計二十九萬九千六百七十一元。
參、證據：提出診斷書、住院費用證明、醫療費用收據、工資袋為證。
乙、被告方面：
被告未於言詞辯論期日到場，據其於準備程序陳稱：
壹、聲明：原告之訴駁回。
貳、陳述：
一車禍發生後，伊向原告表示曾投保車損險及人身險，只要原告提出收據，保險公司
  即可理賠，惟原告始終未能提出收據。
二原告關於工作損失部分，應提出報稅資料證明。
三原告就本件車禍發生亦與有過失。
丙、本院方面：本院依職權調閱刑事卷宗。
    理  由
甲、程序方面：
一被告未於言詞辯論期日到場，核無民事訴訟法第三百八十六條各款所列情形，爰准
  原告之聲請，由其一造辯論而為判決。
二原告於本院刑事庭將其附帶民事訴訟裁定移送後，於本院追加請求被告賠償機車損
  害三萬元，乃係基於同一侵權行為事實而為追加，無庸被告同意，本院得併為審理
  判決，附此敘明。
乙、得心證之理由：
一原告主張：被告於八十六年二月二十四日下午十八時許，駕駛NT－五八八五號自用
  小客車，沿一一○甲線道路自桃園縣大園往埔心方向行駛，行經桃園縣大園鄉○○
  村○○路二三七巷十七弄十六號前，未注意保持安全距離及車前狀況，自後追撞未
  注意保持安全距離及車前狀況，自後追撞由伊駕駛之RXB－五八六號機車，致伊人
  車倒地，受有頭部外傷合併腦震盪、右耳撕裂傷、臉部擦傷等傷害等事實，已據提
  出診斷書一紙為證。被告傷害犯行，並經臺灣桃園地方法院八十七年度交易字第一
  七三號以過失傷害罪判處有期徙刑伍月，如易科罰金，以銀元參佰元折算壹日，嗣
  檢察官提起上訴，亦經本院八十八年度交上易字第一一三號駁回上訴確定，業由本
  院調閱刑事卷宗屬實，復為被告所不爭，自堪信為真實。被告不法侵害原告之身體
  成傷，既經認定，對於原告因而所受之損害，自應負賠償責任。
二查我國民法規定對於身體或健康之傷害應為金錢賠償（最高法院五十六年臺上字第
  一八六三號判例參照），其賠償範圍包括因此喪失或減少勞動能力或增加生活上之
  需要及非財產上損害（民法第一百九十三條、第一百九十五條規定參照）。茲就原
  告主張之損害是否有理，論述如次：
(一)增加生活上需要：
  按不法侵害他人之身體或健康者，對於被害人因此增加生活上之需要時，應負損害
  賠償責任，民法第一百九十三條第一項定有明文。所謂增加生活上之需要，乃指被
  害之前，生活上並無此需要，被害後始有必要者而言。被害人對於增加生活上需要
  ，自行支出費用者，得請求加害人賠償，固不待言。惟被害人非由自己支出費用，
  而由親屬或其他特定身分關係之人照顧或支出費用者，是否仍得向加害人求償，非
  無爭論餘地。本院認為：依實務上歷來見解，被害人對於增加將來生活上需要之費
  用，雖尚未現實支出，仍非不得就將來可能增加生活上需要之費用，扣除中間利息
  而為現在之請求，法院亦得因當事人之聲請命為定期金之支付（同條第二項規定參
  照），是被害人已否現實支出費用，與可否請求加害人賠償損害，應為二事。要之
  ，上開條項規定被害人之身體或健康受侵害致增加生活上需要時，加害人即應負賠
  償責任，蓋被害人所增加生活上需要，係其身體權或健康權被侵害時所受損害之一
  部，所得請求賠償之金額，不過乃為如何評價之問題，並非身體或健康受侵害之人
  就增加生活上需要，已經或將來預計支出費用者，始受有損害。此等增加生活上之
  需要其由第三人支出費用者，除該第三人明示為加害人之利益或法律明文規定由第
  三人當然代位取得被害人之權利（如後述全民健康保險法第八十二條），被害人不
  得自行求償外，通常該第三人係基於與被害人間特定契約關係或身分關係而為支出
  ，並非為加惠加害人而為，自不得因而免除加害人之賠償責任，最高法院六十七年
  第十四次民事庭推總會議決定事項謂「被害人因傷致死，其生前因傷害所支出之醫
  藥費‧‧‧其由無繼承權之第三人支出者，對於被害人得依無因管理或其他法律關
  係，主張有償還請求權，並得代位債務人（被害人之繼承人）向加害人請求賠償」
  ，既認該第三人得代位被害人之繼承人向加害人請求賠償，自必認為被害人對加害
  人有賠償請求權存在，否則該第三人即無代位之餘地。至修正尚未施行之民法第一
  百九十二條第一項規定：「不法侵害他人致死者，對於支出‧‧‧增加生活上需要
  之費用‧‧‧之人，亦應負損害賠償責任。」，其立法理由係認此項損害，原應由
  加害人負最後賠償責任，為鼓勵熱心助人之風氣，及免除輾轉求償之繁瑣，乃使此
  等支出費用之人，於被害人已經死亡之情形，得逕向加害人請求損害賠償，尚非認
  為被害人未實際支出費用，即無損害，附此敘明。基於同一法理，增加生活上需要
  之費用係由對被害人負法定扶養義務人或有特殊情誼之人支出者，身體或健康受侵
  害之本人亦得直接請求負損害賠償責任之人賠償，至於支出費用之法定扶養義務人
  或特殊情誼者得否代位求償，乃別一法律問題。若法定扶養義務人或有特殊情誼之
  第三人未實際支出費用，而以勞力幫助被害人解決生活上增加之需要者，因勞力非
  不得以金錢為客觀合理之評價，實與支出費用相當，被害人亦得請求賠償。原告請
  求賠償增加生活上需要項目包括：
(1)醫療費部分：原告主張因本件車禍已生之醫藥費用二萬零一百七十一元，業據提出
  敏盛醫院住院費用證明書及醫療費用收據為證。查敏盛醫院出具之住院費用證明書
  二紙，前後記載並非一致，其中八十七年五月十八日所載全部金額（二萬四千二百
  七十八元）與各該項目金額相加後金額不符，應不足採信，而原告於本院另提出該
  院八十八年十月一日出具之費用證明書上所載全部金額（一萬六千七百六十二元）
  核與該證明書上分項項目金額加總後相符，應可採信。依該費用證明書所載，全部
  費用即一萬六千七百六十二元中，全民健保給付一萬五千一百四十六元，其餘一千
  七百三十六元則為原告之部分負擔，又原告出院後自八十八年二月二十四日起至同
  年三月二十五日止至同醫院就診，全部費用四千一百零五元，其中掛號費一百元及
  部分負擔一千九百四十五元，另於同年三月二十五日及四月十五日至長庚醫院治療
  自行負擔費用三百五十元。第按全民健康保險法第八十二條規定：「保險對象因汽
  車交通事故，經本保險提供醫療給付者，本保險之保險人得向強制汽車責任保險之
  保險人代位請求該項給付。」，該法為保險法之特別法，依特別法優於普通法之原
  則，全民健康保險法第八十二條應優先於保險法第一百三十五條、第一百零三條關
  於傷害保險之保險人不得代位行使被保險人對於加害人之損害賠償請求權之規定而
  為適用。從而全民健康保險之被保險人因汽車交通事故，經全民健康保險提供醫療
  給付者，全民健康保險之保險人得向強制汽車責任保險之保險人代位請求該項給付
  。而依強制汽車責任保險法第三十條規定，強制汽車責任保險之保險人依該法規定
  給付保險金者，於該範圍內，加害人或強制汽車責任保險之被保險人之損害賠償責
  任即因而解免，全民健康保險被保險人對於加害人之損害賠償請求權亦因而喪失。
  則依上開說明，原告就全民健康保險負擔額部分即不得請求被告賠償。其餘四千一
  百三十一元之自負額，應認為真實。
(2)看護費用部分：查被上訴人因本件車禍受傷，自八十六年二月二十四日起住院至同
  年三月十二日出院，共住院十七天，均由其配偶或女兒照顧，一般看護一日價為二
  千元等情，為被告所不爭，而原告受傷合併腦震盪住院，應有請人照護之必要，原
  告主張其因本件車禍受傷，增加生活上需要之損害以每日二千元計算十六天為三萬
  二千元，即非無據。
(3)調養費部分：原告主張受傷後，為調養身體，每日支出一千元，以三十日計，共支
  出三萬元等事實，未提出支出之證明，亦未證明確有於醫療之外，另行調養之必要
  ，此部分主張，應不足採。
(二)喪失勞動能力部分：原告主張受傷後，有三個月期間不能工作，其原為水泥工，每
  日工資為二千五百元，每月可工作二十五天之事實，業據提出薪資袋二紙為證。被
  告雖辯稱原告應提出報稅資料證明云云，惟原告是否報稅，乃其是否已盡國民公法
  上義務，與實際上有無勞力所得無關。查該薪資袋載明原告於八十二年間每工工資
  為二千二百元，則至八十六年受傷時，按國內工資調整之輻度，其主張每日工資為
  二千五百元，應非不得採信，斟酌原告自八十六年二月二十四日受傷後，至八十六
  年四月十五日止仍續就診，本院認為原告不能工作期間以二個月計算為相當，以每
  月工作二十五日計算，原告應有五十日不能工作，原告請求被告賠償此期間內之損
  失計十二萬五千元，應無不合，超過之請求，不應准許。
(三)機車損害部分：原告主張其機車因本件車禍而損壞，受有損害三萬元等情，業據提
  出機車買賣合約書一紙為證，經查上開買賣合約書載明本件機車原始買賣總價為三
  萬三千五百元，應於八十六年五月二十二日前繳清，足見本件機車應係新車，被告
  就原告機車損害金額為三萬元，亦不爭執，原告此部分主張，堪信為真。
三綜上所述，原告因本件車禍所受損害為十九萬一千一百三十一元。被告雖另辯稱原
  告就本件車禍與有過失云云，惟本件車禍之發生，係被告駕駛自用小客車未注意車
  前狀況，自後追撞前車，為肇事主因，原告並無肇事因素等情，已經刑事庭於審理
  被告傷害罪行時，送請桃園縣區車輛行車事故鑑定委員會鑑定及臺灣省汽車肇事覆
  議鑑定委員會覆議，均為相同認定，被告並未能證明原告就車禍發生與有過失，此
  部分抗辯並不足採。從而，原告基於侵權行為之損害賠償請求權，請求被告賠償十
  九萬一千一百三十一元，洵屬正當，應予准許。逾此部分所為請求，為無理由，應
  予駁回。
四結論：本件原告之訴，為一部有理由，一部無理由。依民事訴訟法第三百八十五條
  第一項前段、第七十九條但書，判決如主文。
中      華      民      國    八十九    年      四      月    二十五    日
                                臺灣高等法院民事第五庭
                                    審判長法  官  黃  熙  嫣
                                          法  官  蔡  芳  齡
                                          法  官  鄭  傑  夫
右正本係照原本作成。
不得上訴。
中      華      民      國    八十九    年      五      月      三      日
                                          書記官  劉  家  聲


司法院資訊處製作；財團法人民間司法改革基金會備份。
